【裁判字號】    99,重上更(一),5
【裁判日期】    990720
【裁判案由】    請求土地所有權移轉登記等
【裁判全文】
臺灣高等法院臺中分院民事判決       99年度重上更(一)字第5號
上  訴  人  甲○○
訴訟代理人  王文聖  律師
被  上訴人  丁○○
            庚○○
            乙○○
            丙○○
上四人共同
訴訟代理人  李添興  律師
被  上訴人  戊○○
訴訟代理人  賴思達  律師
上列當事人間請求土地所有權移轉登記等事件，上訴人對於民國
97年 6月13日臺灣苗栗地方法院97年度重訴字第14號第一審判決
提起上訴，本院前審判決後，經最高法院發回更審，本院於99年
7月6日言詞辯論終結，判決如下：
    主      文
上訴駁回。
第二審及發回前第三審訴訟費用，由上訴人負擔。
    事實及理由
一、上訴人起訴主張：
  (一)先位聲明部分：上訴人前於民國（下同）96年 7月12日向被
    上訴人戊○○借款新台幣（下同）2500萬元，並將上訴人所
    有、登記於訴外人白光烈名下坐落苗栗縣通霄鎮○○段 411
    、436、437、450、451地號等 5筆土地，以附買回之方式出
    賣予戊○○作為擔保，雙方並於同日簽訂不動產買賣附買回
    契約書，約定借款期限為 6個月，期限屆滿時上訴人得以原
    價買回系爭土地之方式清償借款。上訴人與戊○○簽定系爭
    買回契約後，即將系爭土地之移轉登記手續資料交付予戊○
    ○指定之代書，戊○○隨即指示代書將系爭土地逕行登記於
    被上訴人丁○○、庚○○、乙○○、丙○○等 4人名下。嗣
    上訴人於上開借款期限屆至前，通知戊○○欲清償借款，並
    請求返還系爭土地，詎竟遭戊○○拒絕，而丁○○、庚○○
    、乙○○、丙○○亦拒不返還系爭土地。按債權人預示拒絕
    受領之意思，或給付兼需債權人之行為者，債務人得以準備
    給付之事情，通知債權人，以代提出，民法第 235條但書定
    有明文。本件上訴人於借款期限屆至前即通知戊○○將清償
    借款，惟戊○○拒不受領，則依上開規定，上訴人應已完成
    其清償給付之提出，戊○○自應依系爭買回契約之約定將系
    爭土地返還予上訴人。又系爭土地係由戊○○以丁○○、庚
    ○○、乙○○、丙○○之名義登記，則丁○○、庚○○、乙
    ○○、丙○○應負有與戊○○相同之返還土地義務，即應將
    系爭土地移轉登記予上訴人。為此，依系爭買回契約之約定
    ，聲明求為判決命被上訴人丁○○、庚○○、乙○○、丙○
    ○應將系爭土地所有權全部移轉登記予上訴人，並陳明願供
    擔保請准宣告假執行。
  (二)備位聲明部分：被上訴人戊○○與丁○○、庚○○、乙○○
    、丙○○間就系爭土地如為買賣關係，且丁○○、庚○○、
    乙○○、丙○○為善意第三人時，則上訴人之先位請求部份
    恐無理由。惟戊○○於上訴人借款期限未屆至前即將系爭土
    地出賣予他人，致使上訴人無法買回系爭土地，上訴人因而
    受有喪失系爭土地所有權之損害，就此損害戊○○自應依民
    法第226條第1項規定賠償予上訴人，爰依系爭土地之公告現
    值計算，聲明求為判決命被上訴人應賠償上訴人3380萬6045
    元，及自起訴狀繕本送達翌日即97年 2月16日起至清償日止
    ，按年息5%計算之利息，並陳明願供擔保請准宣告假執行。
  (三)上訴人與被上訴人戊○○簽訂系爭買回契約後，即將系爭土
    地過戶文件交付予戊○○之代書黃國辦理過戶手續，系爭
    土地所有權即由原所有權名義人白光烈移轉登記予丁○○等
    4人，而非先移轉予戊○○再轉過戶予丁○○等4人，由此足
    見，丁○○等 4人僅係戊○○之登記名義人而已，渠等與戊
    ○○間並無真正之買賣關係。從而，丁○○等 4人除應受上
    訴人與戊○○間系爭買回契約之拘束外，另一方面，渠等所
    受系爭土地所有權之利益，因上訴人於期限內行使買回權而
    失其法律上原因，則渠等自應負返還系爭土地之義務，並將
    系爭土地所有權移轉登記予上訴人。被上訴人丁○○等 4人
    雖謂系爭土地係渠等共同集資向戊○○所購買，而由丙○○
    與戊○○簽訂土地買賣契約書，並經訴外人洪塗生律師見證
    云云。然觀諸被上訴人丁○○等 4人所提出之土地買賣契約
    書，不但內容甚為簡略，與一般土地買賣合約大不相同，以
    價值數千萬元之土地買賣而言，實有違常理。且該份土地買
    賣契約書簽訂之時間為96年 7月11日，比上訴人與戊○○簽
    訂系爭買回契約之時間還早 1天，斯時戊○○根本尚未與上
    訴人簽訂系爭買回契約，遑論取得系爭土地所有權，豈可能
    先行與丙○○簽訂土地買賣契約？尤以該土地買賣契約書第
    8條約定之違約金高達2000 萬元，戊○○於未與上訴人簽約
    前即貿然與丙○○簽訂此等條件，完全不顧慮將來有可能無
    法與上訴人締約之風險，由此足見，丙○○與戊○○間之買
    賣關係顯係通謀虛偽意思表示，應屬無效，則被上訴人丁○
    ○等 4人自負有將系爭土地返還予上訴人之義務。上訴人與
    戊○○係於96年 7月12日在黃國之事務所內簽訂系爭買回
    契約，嗣後於同年月16日在相同地點取得戊○○交付之借款
    900萬元，再於同年月 25日在訴外人林金安即被上訴人乙○
    ○之兄弟處獲交付借款500萬元，是以上訴人於96年8月間及
    10月間欲聯絡戊○○還款時，即分別至黃國及林金安住處
    ，表明欲清償借款之意，惟戊○○均避不見面。嗣上訴人於
    同年10月間以原審法院96年度重訴字第63號塗銷土地所有權
    移轉登記事件，以系爭土地原登記名義人白光烈名義起訴請
    求返還土地，表明欲清償債務之意。上訴人已多次表示欲清
    償借款行使買回權，被上訴人戊○○及丁○○等 4人自應依
    約將系爭土地返還予上訴人。
二、原審判決駁回上訴人之訴及假執行之聲請後，上訴人不服原
    審所受敗訴判決而提起上訴，聲明求為判決：(一)先位部分：
    (1)原判決廢棄。(2)被上訴人丁○○、庚○○、丙○○、乙○
    ○應將坐落苗栗縣通霄鎮○○段 411、436、437、450、451
    地號等五筆土地所有權全部移轉登記予上訴人。(3)第一、二
    審暨發回前第三審訴訟費用由被上訴人丁○○、庚○○、丙
    ○○、乙○○等四人共同負擔。(二)備位部分：(1)原判決廢棄
    。(2)被上訴人戊○○應給付上訴人3380萬6045元，及自起訴
    狀繕本送達翌日起至清償日止，按年息5%計算之利息。(3)第
    一、二審暨發回前第三審訴訟費用由被上訴人負擔。(4)第二
    項請求，上訴人願供擔保，請准宣告假執行。其陳述除與原
    審及本院前審判決所載相同者均予引用外，另補稱：
  (一)按「代理人非經本人之許諾，不得為本人與自己之法律行為
    ，亦不得既為第三人之代理人，而為本人與第三人之法律行
    為」，民法第 106條定有明文。依其法文之解釋，若代理人
    經本人之許諾，得既為第三人之代理人。又「代理人於代理
    權限內，以本人名義所為之意思表示，直接對本人發生效力
    。前項規定，於應向本人為意思表示，而向其代理人為之者
    ，準用之」，民法第 103條亦定有明文。上訴人與戊○○曾
    至雙方所委託之代書黃國處，將系爭土地買回事宜，舉凡
    還款及將系爭土地移轉登記資料均交由黃國保管及授權黃
    國處理，亦即黃國受上訴人與被上訴人之委任，就系爭
    土地買回事宜，為雙方之代理人，此有證人羅義富於本院前
    審之證詞及黃國代書於原審之證詞足憑。黃國於本院前
    審固僅承認有受託保管系爭相關移轉文件，否認有代為受償
    之權限。然設若黃國未受戊○○委任為受託清償之權限，
    其焉有於原審陳稱「他來時我原本以為他是要繳利息」，且
    上訴人又何需於清償期屆至前偕同證人羅義富攜帶三張即期
    支票赴黃國代書處表示清償即買回之意思，乃黃國代書
    既有受戊○○委任為受任清償之權限，上訴人已於買回期限
    內向黃國代書表示為清償亦即為買回之意思，是上訴人所
    為買回意思表示之效力自及於本人亦即被上訴人戊○○而已
    生買回之效力。上訴人自得請求被上訴人戊○○履行交付標
    的物之義務，即移轉系爭五筆土地之所有權全部予上訴人。
    退步言之，如認代書黃國並無代理被上訴人戊○○受領買
    回意思表示及價金之權限，故上訴人行使買回權之意思表示
    尚未生效，惟按「因條件成就而受不利益之當事人，如以不
    正當行為阻其條件之成就者，視為條件已成就」，此為民法
    第101條第1項所明定。本件依前揭證人羅義富等人之證述，
    上訴人行使買回權之意思表示及買回價金之提出時，被上訴
    人戊○○均無法聯絡，即連代書黃國亦無法與其聯絡，故
    系爭買回之約定顯係因被上訴人戊○○故意避不見面而無法
    成就，則依上開條文規定，應認買回約定已擬制成就。
  (二)又上訴人於96年9月5日即以台中淡溝郵局第1434號存證信函
    通知被上訴人丁○○等 4人暨黃國、林金安，請戊○○於
    文到 3日內將系爭買賣之印鑑、印鑑證明、所有權移轉、所
    有權狀、設定等資料，依約定將該等資料置放於黃國之處
    所，以利後續買回約款之履行，乃被上訴人均置之不理。且
    依原審法院96年度重訴字第63號塗銷土地所有權移轉登記事
    件中，第三人白光烈本為系爭土地之前手暨系爭不動產之登
    記名義人，該起訴狀雖以白光烈名義為原告，唯真正所有權
    人為上訴人，係上訴人委由白光烈代為起訴。而白光烈於96
    年10月11日所提出起訴狀內已敘明「．．．二、原告於日前
    要清償被告之債務，詎料被告竟置之不理，且避不見面」，
    該起訴狀確經被上訴人丁○○等 4人收受，並分別委請律師
    代理訴訟，解釋上亦應認上訴人有於買回期限內行使買回權
    之意思表示，且該意思已到達戊○○始符當事人真意。
  (三)被上訴人丁○○等4人雖辯稱渠4人與被上訴人戊○○間之買
    賣契約並非通謀虛偽意思表示，係信賴登記而向戊○○買受
    系爭土地，並已辦妥所有權移轉登記，自應受土地法第43條
    之保護而取得系爭土地之所有權，上訴人與戊○○間之糾葛
    與丁○○等 4人無關云云。惟查：戊○○與丙○○就系爭土
    地所簽訂買賣契約時間為96年 7月11日，姑不論該買賣契約
    所約定價款高達2500萬元，其內約定竟如此簡略，迴異一般
    買賣契約之約定，已有疑義，況斯時，戊○○根本尚未取得
    系爭土地任何權利，且未有系爭土地任何移轉登記所需文件
    ，渠二人即得簽訂高達2500萬元之買賣契約，且約定「若有
    一方違約，應付他方懲罰違約金2000萬元，顯有違常情。又
    依該契約第三條、第四條、第五條約定「乙方與系爭土地第
    一順位抵押權人通霄鎮農會協商承受債務，由乙方負擔債務
    ，並設定以乙方為債務人之設定」、「系爭土地第二順位抵
    押權，由乙方（亦即丙○○）與權利人郭助協商清償事宜，
    並塗銷第二順位抵押權」、「付款方式買賣總價款扣除前揭
    所示第三、四條之債務及稅金等後，於辦理所有權移轉登記
    ，交付土地由乙方占有後，同時付清餘款」。經查，系爭土
    地第一順位抵押權迄今仍列名上訴人及朱炳耀為抵押債務人
    ，且系爭土地原第二順位設定抵押債權為 500萬元，實際所
    存抵押債權為235萬元，嗣經戊○○持指名丙○○、發票日
    均為96年7月17日，面額50萬元、180萬元二紙支票，交付上
    訴人後，上訴人於97年 7月25日據以清償第二順位抵押權，
    並於該日塗銷第二順位抵押權，詎渠等竟未待塗銷第二順位
    抵押權前即由丙○○交付發票日分別為96年7月12日面額250
    萬元支票乙紙、96年7月17日面額分別為50萬元、170萬元、
    50萬元、180 萬元支票四紙予戊○○，如此作為，均與渠等
    所簽訂買賣條款不合，且大違一般買賣交易慣例。再系爭土
    地移轉登記予丁○○、丙○○、庚○○之時點為96年 7月17
    日，而戊○○收受上揭五紙支票之簽收日期為97年 7月19日
    ，即便認「97年」為「96年」之誤載，惟戊○○竟於土地移
    轉登記完畢後，始收受價款，益徵戊○○僅係丙○○人頭，
    該等買賣顯為虛偽。
  (四)承上說明，被上訴人戊○○與丁○○等四人之內部關係，戊
    ○○於上訴人合法行使買回權而負有交付買回標的物之義務
    時，戊○○自得請求被上訴人丁○○等四人將系爭五筆土地
    所有權移轉登記予買回人，否則被上訴人丁○○等四人如得
    任意拒絕履行，被上訴人戊○○豈非要承擔民法第383條第2
    項所定之損害賠償責任。茲上訴人已對被上訴人戊○○行使
    買回權，仍未見戊○○請求被上訴人丁○○等四人履行移轉
    登記之義務，即有怠於行使權利之情事，故上訴人自得依民
    法第242條規定，代位戊○○請求被上訴人丁○○等4人履行
    交付買回標的物並移轉所有權之義務。從而，上訴人先位聲
    明請求被上訴人丁○○等4人將系爭5筆土地所有權全部辦理
    移轉登記予上訴人，自屬合法有據。
  (五)證人己○○於本審所提出支票存根即編號HE0000000至HE000
    0000，經鈞院向中國信託商業銀行函詢得知，該支票簿係於
    96年11月 8日領用，從而，證人己○○證稱「上訴人曾於96
    年10月間向其借用上開支票號碼HE0000000至HE0000000等三
    張支票」等情，恐有不實。惟證人己○○於96年10月間確有
    借用上訴人三張支票，其面額分別為伍佰萬元、伍佰萬元、
    肆佰萬元，且已籌足該等1400萬元金額，然上訴人借得該三
    紙支票欲行使本件買回權，因戊○○避不見面，且代書黃國
    亦無法交付系爭土地移轉登記文件，故上訴人自無從使用
    該三張支票藉以行使買回權，乃將該三張支票返還己○○，
    而事後己○○亦已將該三紙支票作廢，嗣上訴人於97年間提
    起本件訴訟後，為使用該三張支票作為本件確有行使買回權
    證據方法，於原審復向己○○之妻即上訴人之姊朱雅惠借用
    三紙支票，即還原96年10月間所借用三紙支票，但於原審仍
    因故未使用，上訴人復將該三紙支票交還朱雅惠，於本院審
    理時，經上訴人訴訟代理人詢上訴人有關96年10月間其係借
    用何人支票及1400萬元資金籌措情形後，上訴人訴訟代理人
    始提出人證己○○之證據方法，然因己○○根本不知其妻於
    97年間復又開立中國信託銀行三紙支票，且事後於支票存根
    上加以填載該三紙支票之發票日為96年10月15日；票載日為
    96年10月16日，致證人己○○於本審之證述，始有與事理不
    合之情，爰予陳明。
  (六)另證人己○○與上訴人就系爭三紙支票究係白天抑晚上交付
    上訴人，有無明確約定借款利息及清償日期，固有證述不一
    致之情，惟對於上訴人究係為何、何時借票、如何提供擔保
    、支票交還何人等借票之基本事實並無任何杆格，況證人羅
    義富於原審亦證稱：「（你陪原告找被告戊○○幾次？）二
    次，還有一次去豐原找原告找被告戊○○，這次是去還錢，
    第一次是要找被告戊○○跟他講說要還錢」、「（是否知道
    票面金額及日期？）三張支票總共1400萬元，日期是10月多
    ，三張都是同一天，每一張各是多少錢我不知道，上面沒有
    指名」（原審卷65頁），就此，證人羅義富於本院前審證稱
    ：「第二次去的時候，是在三個月到期的前二日，甲○○就
    把另外向金主借的一千四佰萬的錢，開立三張支票去到黃國
    代書處要還錢，並向黃國索取相關文件，黃國說所有
    文件不在他手中，無法還給我們。之後我們有向黃國說這
    二天要趕快處理，把相關文件還給我們，但是就找不到人，
    因為當時沒有看到相關資料，所以沒有辦法還錢」、「（三
    個月到時，有無攜帶錢去？）有，當天甲○○有帶三張即期
    支票過去」（本院前審97年 9月15日筆錄），足認，上訴人
    確有於96年10月16日向戊○○之代理人黃國為行使買回權
    之意思表示。又戊○○於上訴人行使買回權期限內，故避不
    見面，此應有預示拒絕受領買回價金之意思，即便上訴人未
    現實給付亦得以準備給付之情事，通知戊○○之代理人，以
    代提出（民法第 235條參照），本此而論，上訴人以準備給
    付以代現實給付，應屬有據。
  (七)上訴人與被上訴人戊○○曾至雙方所委託之代書黃國處，
    將系爭土地買回事宜，舉凡還款及將系爭土地移轉登記資料
    均交由黃國保管及授權黃國處理，亦即戊○○均受上訴
    人與被上訴人授權委任，就系爭土地買回事宜，為雙方之代
    理人，上訴人確曾將戊○○曾經預示拒絕受領之意思，及上
    訴人曾經以準備給付之事情通知戊○○以代提出之事實，暨
    對戊○○為買回之意思表示通知，均告知戊○○就系爭土地
    買回事宜之代理人黃國，其效力自歸屬於本人戊○○，則
    依系爭買回契約之約定，上訴人自得行使買回權，已如前述
    。本此而論，縱被上訴人丁○○等 4人經由丙○○與戊○○
    於96年7月11日所簽訂之買賣契約為真，丁○○等4人亦為善
    意第三人，然戊○○於上訴人借款期限未屆至前即將系爭土
    地出賣予他人，致使上訴人無法買回系爭土地，因而受有喪
    失系爭土地所有權之損害，自得依民法第226條第1項規定，
    備位聲明請求被上訴人戊○○應賠償上訴人33,806,045元及
    自起訴狀繕本送達翌日即97年 2月16日起至清償日止，按年
    息5%計算之利息。
三、被上訴人答辯聲明求為判決：(一)上訴駁回。(二)第二審及發回
    前第三審訴訟費用由上訴人負擔。(三)如受不利判決，願供擔
    保，請准宣告免假執行。其陳述除與原判決及本院前審判決
    記載相同者均予以引用外，另補稱：
  (一)戊○○答辯部分：
  (1)上訴人於原審係主張：其於借款期限屆至前即「已通知」被
    上訴人戊○○將清償借款，惟戊○○「拒不受領」云云，並
    請求傳訊鄭秋東、羅義富、黃國、林金安等人為證，但證
    人鄭秋東、羅義富、黃國峰、林金安等人於原審均一致證稱
    ：當天未找到戊○○等語。原審因而以：縱使上訴人有欲對
    被上訴人戊○○清償借款之意思表示，但其意思表示顯未通
    知達到被上訴人戊○○為由，認其主張不可採信，遂判決上
    訴人敗訴。上訴人於上訴二審後，始見風轉舵，改主張黃國
    為兩造之雙方代理人，有代戊○○受清償意思表示之權限
    云云，其前後之主張矛盾，已非可採。又其所以主張黃國
    為「雙方代理人」，無非以黃國係辦理本件買賣過戶登記
    之代書為論據，惟縱認黃國為辦理本件買賣過戶登記之承
    辦代書，也僅限於有關「過戶登記」事宜為雙方之代理，不
    能遽認就清償、買回等事項亦為雙方代理，即證人黃國亦
    到庭證稱伊無代受清償之權限等語。此外亦無任何證據足以
    證明黃國為清償、買回之雙方代理人，是上訴人主張黃國
    為雙方代理人而有受清償之權限云云，顯非可採。
  (2)按行使買回權須以意思表示送達相對人始可。本件證人羅義
    富於原審證稱：渠等先去三義找林金安，拜託林金安找戊○
    ○，找不到人，又去豐原找黃代書（即黃國），還是找不
    到戊○○。是上訴人係先去找林金安協助尋找戊○○，因找
    不到戊○○，才再去找黃國，顯見黃國並無代受清償之
    權限，否則上訴人為何先去找林金安拜託其尋找戊○○？何
    不直接對黃國提出清償？卻須苦若找尋戊○○？至證人羅
    義富於本院前審證稱：當時約定過戶後這些相關文件都由黃
    國保管，並約定黃國有代戊○○受理清償之權限云云，
    顯係配合上訴人於二審提出之新主張而杜撰，所言顯不可採
    。更何況證人黃國於本院前審業已明白證稱：「關於還錢
    的事項，並未受人委託」、「（雙方有無約定還錢的時候要
    拿給你，由你拿去還給金主？）沒有」、「我告訴他們還錢
    應該是要去債權人的住所還」、「我與他們雙方不是很熟悉
    ，而且那麼多錢不可能還到我這裡」等語，足見黃國確無
    代受清償之權限甚明。因此，上訴人縱有買回之意圖，但其
    「買回」之意思表示並未到達被上訴人戊○○，自不生買回
    之效力。
  (3)又「買回契約效力之發生，以出賣人即買回人於買回期限內
    ，提出買回價金，向買受人表示買回為要件，此觀民法第三
    百七十九條第一項之規定自明。上訴人僅於買回期限內，向
    被上訴人表示買回其原出賣之系爭不動產，並未將約定之買
    回價金提出，則買回契約尚未發生效力」（最高法院79年台
    上字第2231號判例參照）。本件證人黃國於原審證稱：「
    他（上訴人）有來找過我要清償，日期我忘記了，大概是在
    96年 8月」、「（問：找你幾次？）表示清償應該是一次」
    、「（問：原告去找你時有帶著錢去找你嗎？）我沒有看到
    錢」、「（問：他有拿票子給你看嗎？）沒有」、「（問：
    有沒有聯絡到戊○○）沒有」、「（問：打不通之後原告就
    走了？）是」、「（問：原告之後有沒有再去找你？）就清
    償這件事應該是沒有」、「（問：為何原告要清償這筆錢要
    找你？）找我是因為買賣契約是我幫他們簽的」；嗣於本院
    前審亦為相同之證述；另證人林金安於原審亦證稱：「（問
    ：那天原告帶三個人去找你說要找戊○○清償的時候，他們
    有沒有拿出現金或是支票給你看？）沒有，他們只是用講的
    而已」。故退萬步而言，縱認黃國有代受清償之權限（假
    設語），但上訴人去找黃國表示欲清償時，並未同時提出
    買回之價金，依前揭判例說明，其買回契約尚未發生效力。
  (4)依系爭買回契約書第十二條約定：「未完成買回前，乙方（
    上訴人）有任何一次未按期繳息，即喪失買回權」。系爭買
    回契約第二條之(二)約定：乙方（即上訴人）應按月支付42萬
    元之利息；另依該契約書第十一條約定：乙方於契約程序第
    (一)項第（a）款完成後起算6個月內有買回權；第十二條約定
    ：未完成買回前，乙方有任何一次未按期繳息，即喪失買回
    權。本件上訴人自簽訂系爭買回契約後，除前 3個月利息已
    先扣除外，自第 4個月即96年10月起即未再給付每月之利息
    ，則依上開系爭買回契約第十二條之約定，上訴人應已喪失
    買回權。本件上訴人主張其於借款後三個月屆至前曾試圖聯
    絡被上訴人戊○○欲表示清償，但並未聯絡到被上訴人戊○
    ○本人，縱認其主張為真，但其表示清償之意思表示並未到
    達被上訴人戊○○；再退步言之，縱認黃國有代受清償之
    權限（假設語），但上訴人於向黃國表示清償時，因其並
    未同時提出買回價金，故買回並未發生效力，已如前述。而
    買回既未生效，且上訴人又未按期繳息，則依系爭契約第十
    二條之約定，當然已喪失買回權。是上訴人起訴主張依系爭
    買回契約之約定，請求將系爭土地返還或賠償損害，顯無理
    由。
  (5)按民法第101條第1項規定：「因條件成就而受不利益之當事
    人，如以不正當行為阻其條件之成就者，視為條件已成就」
    。本件上訴人主張：系爭買回之約定，係因被上訴人戊○○
    故意避不見面而無法成就，依民法第101條第1項規定，應認
    買回約定已擬制成就，被上訴人戊○○應負民法第226條債
    務不履行損害賠償責任云云。惟上訴人如行使買回權，被上
    訴人之借款債權即獲清償，並不因上訴人行使買回權而受不
    利益；且上訴人欲行使買回權，只須上訴人以意思表示為之
    即可，被上訴人戊○○無從阻止其為買回之意思表示。事實
    上，被上訴人戊○○並未故意避不見面，蓋上訴人縱於借款
    三個月屆至時曾試圖找被上訴人戊○○而找不到，但亦僅有
    三個月屆至之當天而已，此後即未再繼續尋找，豈能遽謂被
    上訴人戊○○係故意避不見面？且本件買回期限共有六個月
    期間，上訴人於三個月屆至時雖未找到被上訴人戊○○，但
    上訴人尚餘三個月之買回期限，仍可從容行使買回權。上訴
    人如確有意行使買回權，何以未在此後之三個月期限內繼續
    聯絡被上訴人戊○○，以行使其買回權？再上訴人於聯絡不
    到被上訴人戊○○時，何以不依民法公示送達程序將買回之
    意思送達被上訴人戊○○？更何況上訴人如有意清償，大可
    將買回價金提存於法院，以保障其買回權，何以竟捨而不為
    ？卻怪罪於被上訴人戊○○？故上訴人主張系爭買回之約定
    ，因被上訴人戊○○故意避不見面而無法成就，進而主張依
    民法第101條第1項規定，買回約定已擬制成就云云，殊無可
    採。
  (二)丁○○、庚○○、乙○○、丙○○答辯部分：
  (1)本件係上訴人甲○○向被上訴人戊○○借錢，為確保債務之
    清償，因而與被上訴人戊○○簽訂保留買回權利之買賣契約
    ，將系爭土地出賣予戊○○，並為所有權移轉登記，約定如
    上訴人甲○○於六個月內清償借款債務，仍得以原價向戊○
    ○買回，其契約之當事人為上訴人甲○○與被上訴人戊○○
    ，上訴人甲○○提出之「不動產買賣附買回契約書」與被上
    訴人丁○○、庚○○、乙○○、丙○○等人無涉，自不受該
    買回契約書之拘束。
  (2)上訴人甲○○雖然主張系爭土地係由被上訴人戊○○以被上
    訴人丁○○、庚○○、乙○○、丙○○等人名義登記，惟此
    項主張並非真實，爰予以否認之。該系爭土地係被上訴人丁
    ○○、庚○○、乙○○、丙○○等四人共同集資向戊○○購
    買，而以丙○○名義與戊○○簽訂土地買賣契約書，並經洪
    塗生律師見證，被上訴人丁○○等四人業已給付買賣價金予
    戊○○，並非戊○○借用丁○○等四人之名義登記。丁○○
    等四人因信賴登記而向戊○○買受系爭土地，並已辦妥所有
    權移轉登記，自應受土地法第43條之保護而取得系爭土地之
    所有權。至於上訴人甲○○主張其與被上訴人戊○○間有買
    回之約定，此為被上訴人丁○○、庚○○、乙○○、丙○○
    等四人所不知，且此項約定也無從拘束被上訴人丁○○、庚
    ○○、乙○○、丙○○等四人，是上訴人甲○○主張回復其
    所有權，自無理由。
  (3)被上訴人丁○○等四人向戊○○購買系爭土地，確實已經支
    付價金，此有支付價金之支票影本11張為據。上訴人主張被
    上訴人丙○○與戊○○間就系爭土地之買賣係虛偽意思表示
    而為無效云云，惟上訴人僅屬猜測而已，其應就此負舉證責
    任，然並未舉證證明。被上訴人丁○○、庚○○、乙○○、
    丙○○等四人，確實係共同出資而向戊○○購買系爭土地作
    開發使用，已有開發之計畫，且為便利開發，被上訴人丁○
    ○、庚○○、乙○○、丙○○等四人，又於九十七年一月十
    七日以被上訴人庚○○之名義與訴外人陳李琴訂立買賣契約
    ，購買與系爭土地相鄰之苗栗縣通霄鎮○○段第449、500地
    地號土地，並辦妥所有權移轉登記，充作系爭土地之聯外道
    路使用。若被上訴人丙○○無購買系爭土地之意思而與戊○
    ○為虛偽意思表示，自無須再共同集資購買聯外道路之土地
    。此也可證明戊○○並非借用被上訴人丁○○、庚○○、乙
    ○○、丙○○等四人之名義登記，被上訴人丙○○與戊○○
    間就系爭土地之買賣並非虛偽意思表示，而是被上訴人丁○
    ○、庚○○、乙○○、丙○○等四人共同集資向戊○○購買
    系爭土地。
  (4)被上訴人丙○○係因戊○○方面覓有洪塗生律師在場見證，
    且出示系爭不動產之謄本、權狀，當然信任戊○○有權代理
    處分系爭不動產，而因當時戊○○非系爭不動產之所有權人
    ，所以定較高之違約金，督促戊○○確實履行義務，在商言
    商，並無不符常情。又被上訴人丁○○等四人要向苗栗縣苑
    裡鎮農會繳交利息與貸款，因上訴人之阻撓，經丁○○等四
    人委請律師發函，苗栗縣苑裡鎮農會方准許被上訴人清償，
    而丁○○等四人其後也都清償完畢，無上訴人所稱戊○○未
    依其與丙○○簽訂之買賣契約向丁○○等四人請求違約金20
    00萬元之事實。
  (5)上訴人稱與被上訴人戊○○曾至雙方所委託代書黃國處，
    將系爭土地買回事宜，舉凡還款及將系爭土地移轉登記資料
    均交由黃國保管及授權黃國處理，亦即黃國受上訴人
    與被上訴人戊○○授權委任，就系爭土地買回事宜，為雙方
    之代理人，上訴人曾將戊○○曾經預示拒絕受領之意思，即
    上訴人曾經以準備給付之事情通知戊○○以代提出之事實，
    暨對戊○○為買回之意思表示通知，均告知戊○○就系爭土
    地買回事宜之代理人黃國，其效力自歸屬於本人戊○○，
    則依系爭買回契約之約定，上訴人自得行使買回權云云。惟
    代書黃國並未受被上訴人丁○○等四人委任，就系爭土地
    買回事宜，為雙方之代理人，而被上訴人戊○○並無曾經預
    示拒絕受領，上訴人也不曾將戊○○曾經預示拒絕受領之意
    思，或者曾經以準備給付之事情通知戊○○以代提出之事實
    ，暨對戊○○為買回之意思表示通知，告知黃國，上訴人
    主張得行使買回權，乃屬無據，且其是否得行使買回權，也
    與被上訴人丁○○等四人無關。
  (6)上訴人稱其已經向其姊夫即證人己○○借得三張即期支票欲
    向被上訴人戊○○為清償云云。惟查：證人鄭秋東於原審證
    稱「九十六年十月十六日原告（甲○○）找我，先去三義要
    拿錢還什麼安的」、「不清楚那天要還多少錢，只知道是拿
    『一張支票』要還錢，『那張票是一千四百多萬元』」、「
    原告（甲○○）有告訴我要還錢，『有給我看』（這張票）
    」、「那天有原告（甲○○）、我、羅義富、代書共四個人
    一起去」；而證人羅義富於原審卻證稱「當天上訴人有帶三
    張即期支票過去」、「那天要還一千四百萬元」、「三張支
    票總共一千四百萬元，日期是十月多，三張都是同一天」、
    「要還錢那天剛好是借款滿三個月那天」；證人鄭秋東肯定
    說只有一張支票，上訴人也把那一張支票給其觀看，金額是
    一千四百多萬元，與證人羅義富所述有三張支票，總共一千
    四百萬元，二人所供不相同。又證人鄭秋東肯定稱是九十六
    年十月十六日那天上訴人攜帶支票要還錢，證人羅義富卻稱
    要還錢那天剛好是借款滿三個月那天。而上訴人係於九十六
    年七月十二日與戊○○簽訂不動產買賣附買回契約書，其所
    稱之「借款日期」，乃指九十六年七月十二日，則借款滿三
    個月那天，應係九十六年十月十一日，二人所述也不符合。
    再者，證人己○○於本審證稱：上訴人是於九十六年十月十
    五日白天到台北縣蘆洲鄉其住處向其妻拿取支票；上訴人卻
    稱是在還錢的前三、四天的晚上拿到支票；二人所述拿取支
    票之時間也不相吻合。關於支票之簽發，何時簽發以及發票
    日（一般人所稱之到期日）如何，習慣上都會在支票存根聯
    記載明確，而簽發支票都會按照所領支票簿內支票票號之先
    後次序為簽發使用，不可能簽發日期在前而使用票號在後之
    支票，也不可能簽發日期在後而使用票號在前之支票。但證
    人己○○提出支票簿一本（含支票存根聯），其票號係從HE
    0000000至HE0000000，並稱上訴人向其借用之三張支票，票
    號為 HE0000000、HE0000000、HE0000000，其存根聯均記載
    是於九十六年十月十五日簽發（發票日即簽發支票之日期）
    ，票載日為九十六年十月十六日（即一般人所稱之到期日）
    ，然在此三張支票票號前之HE0000000（此支票簿之第一張
    支票），存根聯卻記載是於九十六年十二月四日簽發，HE00
    00000 （此支票簿之第二張支票），存根聯卻記載是於九十
    七年一月二十九日簽發， HE0000000（此支票簿之第三張支
    票），存根聯卻記載是於九十七年三月五日簽發，HE000000
    0 （此支票簿之第四張支票），存根聯卻記載是於九十七年
    三月（未記載日）日簽發，都是依據票號之先後次序並按照
    簽發日期使用簽發，而證人己○○所稱之三張支票，票號在
    後，卻在前述HE0000000、HE0000000、HE0000000 支票簽發
    之前數個月就已先簽發使用，顯然與常情有違。且除證人己
    ○○所稱之三張支票外，所有支票都是按照票號以及簽發日
    期之先後順序簽發，唯獨該三張支票之使用與其餘支票之使
    用方式不同，足見該三張支票存根聯，係事後始偽造填載，
    根本沒有所謂上訴人向證人己○○借用三張支票之事實。
  (7)又證人己○○供稱上訴人向其借用支票時，其帳戶內錢不夠
    ，現金約有三、四百萬元，沒有放在帳戶內，上訴人要借的
    錢是其另向三位朋友商借，只要開出去的三張支票軋票，其
    本人以及朋友就會將錢軋入帳戶讓支票兌現云云。然持票人
    若要提示支票，並非必須通知簽發支票之人，也非必須通知
    交付支票之人，證人己○○卻不將其所稱之三、四百萬元及
    向朋友商借之資金存入帳戶，所稱要等三張支票軋票，才將
    錢軋入帳戶讓支票兌現，亦有悖常理。是縱使如證人己○○
    所言，其確實有簽發三張支票借給上訴人，也因其帳戶內並
    無存款可供支票兌現，難認上訴人已依債之本旨提出給付，
    其主張合法買回系爭土地，顯無理由。
四、兩造前揭主張及答辯，雙方對於下列事項不爭執：
  (1)上訴人向戊○○借款2500萬元，為供該借款之擔保，上訴人
    與被上訴人戊○○於96年 7月12日簽訂系爭不動產買賣附買
    回契約書，由上訴人將其所有（登記名義人為白光烈）系爭
    土地出售予戊○○，約定總價金為2500萬元。戊○○已依系
    爭契約第 2條之約定給付完畢，上訴人亦已依約將系爭土地
    辦理不動產所有權移轉登記所需文件提交登記專業代理人辦
    理移轉登記。
  (2)被上訴人丁○○、庚○○、丙○○等3人於96年7月17日以買
    賣為原因（原因發生日期為96年 7月12日），各登記取得系
    爭土地應有部分4分之1。被上訴人乙○○則於96年9月4日以
    買賣為原因（原因發生日期為96年 8月20日），登記取得系
    爭土地應有部分4分之1。
  (3)被上訴人丁○○、庚○○、乙○○、丙○○等 4人將1400萬
    元支票交付被上訴人戊○○，戊○○即將此1400萬元支票交
    付上訴人，並由上訴人提示並兌領完畢。
五、得心證之理由：
  (一)上訴人於第一審聲明請求被上訴人丁○○、庚○○、乙○○
    、丙○○等應將坐落苗栗縣通霄鎮○○段 411、436、437、
    450、451地號等五筆土地所有權全部移轉登記予上訴人。嗣
    於受原審敗訴判決，於提起上訴後則追加先位聲明部分：(1)
    原判決廢棄。(2)被上訴人乙○○應將坐落苗栗縣通霄鎮○○
    段411、436、437、450、451地號等五筆土地應有部份1/4於
    民國96年9月4日之移轉登記塗銷。(3)被上訴人丁○○、庚○
    ○、丙○○應將坐落苗栗縣通霄鎮○○段 411、436、437、
    450、451地號等五筆土地所有權移轉登記予白光烈（此部份
    嗣再更正為被上訴人丁○○、庚○○、丙○○應將坐落苗栗
    縣通霄鎮○○段411、436、437、450、451 地號等五筆共有
    土地於民國96年 7月17日之移轉登記塗銷）。(4)第一、第二
    審訴訟費用由被上訴人負擔。(5)第二、三項請求，上訴人願
    供擔保，請准宣告假執行。在本院前審又就上述先位聲明部
    分則再變更為：(1)原判決廢棄。(2)被上訴人丁○○、庚○○
    、丙○○、乙○○應將坐落苗栗縣通霄鎮○○段411、436、
    437、450、451 地號等五筆土地所有權全部移轉登記予上訴
    人。而本審仍維持上述變更，聲明求為判決：先位部分：
    (1)原判決廢棄。(2)被上訴人丁○○、庚○○、丙○○、乙○
    ○應將坐落苗栗縣通霄鎮○○段 411、436、437、450、451
    地號等五筆土地所有權全部移轉登記予上訴人。(3)第一、二
    審暨發回前第三審訴訟費用由被上訴人丁○○、庚○○、丙
    ○○、乙○○等四人共同負擔。備位部分：(1)原判決廢棄
    。(2)被上訴人戊○○應給付上訴人3380萬6045元，及自起訴
    狀繕本送達翌日起至清償日止，按年息5%計算之利息。(3)第
    一、二審暨發回前第三審訴訟費用由被上訴人負擔。(4)第二
    項請求，上訴人願供擔保，請准宣告假執行。上訴人所為前
    開訴之變更、追加，因與原訴之請求權基礎事實同一，依民
    事訴訟法第446條第1項、第255條第 1項第2款，自應予准許
    ，合先敘明。
  (二)上訴人主張其於借款期限屆至前即通知被上訴人戊○○將清
    償借款，惟戊○○避不見面，拒不受領，則依民法第 235條
    但書之規定，上訴人已完成其清償給付之提出。且其已向戊
    ○○之代理人黃國表示為清償亦即為買回之意思，及以三
    張支票作為買回價金之提出，是上訴人所為買回意思表示之
    效力自及於本人亦即戊○○而已生買回之效力，戊○○應依
    系爭買回契約之約定將系爭土地返還予上訴人云云；被上訴
    人戊○○則否認上訴人有為有效之買回意思表示，而黃國
    亦非其代理人，且上訴人未依系爭買回契約書第十二條之約
    定按期繳息，其已喪失買回權等語，資為抗辯。查上訴人與
    戊○○簽訂之系爭不動產買賣附買回契約書，於第12條約定
    ：「未完成買回前，乙方（即上訴人）有任何一次未按期繳
    息，即喪失買回權。未繳利息從此免繳，已繳利息、其他費
    用，也不得請求返還」，又於第14條約定：「買回價金同為
    2500萬元，已付利息自屬甲方（即戊○○），已付費用各自
    負擔，其他款項雙方互抵後，餘額再給付甲方」。被上訴人
    戊○○抗辯稱上訴人自簽訂系爭買回契約後，除前 3個月利
    息已先扣除外，自第 4個月即96年10月起即未再給付每月之
    利息。而上訴人亦自認其自96年10月起即未按月給付利息42
    萬元予戊○○屬實（見原審卷第89頁）。上訴人既自96年10
    月起即未按月給付利息予戊○○，而當時上訴人又尚未完成
    買回，則依系爭契約上開約定，應認上訴人已喪失買回權。
  (三)上訴人雖謂伊係於借款後三個月屆至前，即通知被上訴人戊
    ○○欲清償借款，詎竟遭戊○○拒絕受領（其在原審作此主
    張）；或謂因被上訴人戊○○故意避不見面，伊已向具雙方
    之代理人身分之黃國代書表示為清償亦即為買回之意思，
    其效力自及於本人亦即戊○○而已生買回之效力云云。但均
    為被上訴人所否認，而前者，上訴人於原審所舉證人鄭秋東
    、羅義富、黃國、林金安等人均一致證稱：當天並未找到
    戊○○等語，自不足採。後者，上訴人雖舉證人羅義富於本
    院前審到庭證稱：當時約定過戶後這些相關文件都由黃國
    保管，並約定黃國有代戊○○受理清償之權限云云。然證
    人羅義富曾於原審證稱：渠等係先去三義找林金安，拜託林
    金安找戊○○，找不到人，又去豐原找黃代書（即黃國）
    ，還是找不到戊○○等語。若黃國確有代戊○○受理清償
    之權限，上訴人何須先去三義找林金安協助尋找戊○○？且
    證人黃國於本院前審業已明確證稱：「關於還錢的事項，
    並未受人委託」、「（雙方有無約定還錢的時候要拿給你，
    由你拿去還給金主？）沒有」、「我告訴他們還錢應該是要
    去債權人的住所還」、「我與他們雙方不是很熟悉，而且那
    麼多錢不可能還到我這裡」等語，足見黃國確無代受清償
    之權限甚明。證人羅義富所證「約定黃國有代戊○○受理
    清償之權限」乙節，顯不可採。再證人黃國於原審證稱：
    「他（上訴人）有來找過我要清償，日期我忘記了，大概是
    在96年 8月」、「（問：找你幾次？）表示清償應該是一次
    」、「（問：原告去找你時有帶著錢去找你嗎？）我沒有看
    到錢」、「（問：他有拿票子給你看嗎？）沒有」、「（問
    ：有沒有聯絡到戊○○）沒有」、「（問：打不通之後原告
    就走了？）是」、「（問：原告之後有沒有再去找你？）就
    清償這件事應該是沒有」、「（問：為何原告要清償這筆錢
    要找你？）找我是因為買賣契約是我幫他們簽的」；另證人
    林金安於原審亦證稱：「（問：那天原告帶三個人去找你說
    要找戊○○清償的時候，他們有沒有拿出現金或是支票給你
    看？）沒有，他們只是用講的而已」。按系爭契約於第14條
    約定，買回價金係2500萬元，上訴人如欲行使買回權，自應
    同時支付2500萬元，始生買回之效力。但上訴人找黃國表
    示要清償時，並未備妥2500萬元現金或即期票據可供兌領，
    亦難認上訴人已依債之本旨提出給付清償，而生買回之效力
    。更何況黃國並無代受清償之權限。
  (四)而就上訴人主張伊於三個月到期前，即已備妥三張支票總共
    1400萬元要還錢乙節，固據其所舉證人羅義富證稱：「（你
    陪原告找被告戊○○幾次？）二次，還有一次去豐原找原告
    找被告戊○○，這次是去還錢，第一次是要找被告戊○○跟
    他講說要還錢」、「（是否知道票面金額及日期？）三張支
    票總共1400萬元，日期是10月多，三張都是同一天，每一張
    各是多少錢我不知道，上面沒有指名」（見原審卷65頁）、
    「第二次去的時候，是在三個月到期的前二日，甲○○就把
    另外向金主借的一千四佰萬的錢，開立三張支票去到黃國
    代書處要還錢：：：當天甲○○有帶三張即期支票過去」（
    見本院前審97年 9月15日筆錄）。但與前揭證人黃國、林
    金安所述「沒有看到錢或支票」、「沒有拿出現金或是支票
    ，只是用講的而已」不符。而上訴人主張該三紙支票係向其
    姊夫即證人己○○借得，證人己○○也於本審到庭附和其說
    。惟證人己○○證稱「上訴人曾於96年10月間向其借用中國
    信託商業銀行支票號碼HE0000000至HE0000000等三張支票」
    ，並當庭提出支票簿存根即編號HE0000000至HE0000000一本
    為證，該三紙支票存根記載發票日為96年10月15日、票載日
    為96年10月16日。經本院向中國信託商業銀行函詢得知，該
    本支票簿係於96年11月 8日始領用，自不可能於96年10月間
    就開立借予上訴人。且證人己○○與上訴人就該三紙支票究
    係白天抑晚上交付上訴人，有無明確約定借款利息及清償日
    期，所述也不一致。尤其證人己○○亦未能就其確已備妥該
    三紙支票面額共1400萬元現款可供兌領之證明。又該三紙支
    票面額共1400萬元，也與買回價金2500萬元，尚有1100萬元
    之重大差距。是上訴人謂伊已備妥買回價金，向代書黃國
    行使買回權之意思表示，縱認黃國無代理被上訴人戊○○
    受領買回意思表示及價金之權限，但因被上訴人戊○○故意
    避不見面，依民法第101條第1項之規定，亦應認其買回約定
    已擬制成就；或謂戊○○於上訴人行使買回權期限內，故避
    不見面，此應有預示拒絕受領買回價金之意思，即便上訴人
    未現實給付，亦得以準備給付之情事，通知戊○○之代理人
    以代提出，參照民法第 235條，上訴人亦得以準備給付以代
    現實給付云云，均無足採。
  (五)上訴人另以其於96年10月間，以系爭土地原登記名義人白光
    烈名義，向原審法院提起塗銷土地所有權移轉登記之訴，經
    該院以96年度重訴字第63號受理，伊於該案即已表明請求被
    上訴人等返還土地，欲清償債務之意，訴狀繕本也已送達被
    上訴人戊○○，足證當時上訴人已有要行使買回之意思云云
    。但上開原審法院96年度重訴字第63號請求塗銷土地所有權
    移轉登記事件之原告為白光烈，依白光烈於96年10月11日所
    提起訴狀記載，係主張系爭買回契約依民法第873條第2項之
    規定，應屬無效，被上訴人等應將系爭土地所有權回復為白
    光烈所有，並無提及本件上訴人有何欲依系爭買回契約之約
    定行使買回權之意思表示，是尚難以該案起訴狀曾於96年10
    月16日送達被上訴人戊○○，即認上訴人曾對戊○○為買回
    之意思表示通知。至上訴人於96年9月5日以台中淡溝郵局第
    1434號存證信函通知被上訴人丁○○等 4人暨黃國、林金
    安，請戊○○於文到 3日內將系爭買賣之印鑑、印鑑證明、
    所有權移轉、所有權狀、設定等資料置放於黃國之處所，
    以利後續買回約款之履行，其信函通知之對象並非被上訴人
    戊○○，其函文內容亦非對戊○○為買回之意思表示通知，
    仍無從遽為上訴人有利之認定。
六、綜上所述，本件上訴人主張伊已完成清償給付之提出，行使
    買回權之意思表示，而生買回之效力，乃依系爭買賣附買回
    契約之約定，先位聲明求為判決命被上訴人丁○○、庚○○
    、乙○○、丙○○應將系爭土地所有權全部移轉登記予上訴
    人，若認其先位請求部份無理由時，則備位聲明求為判決命
    被上訴人戊○○應賠償上訴人受有喪失系爭土地所有權之損
    害3380萬6045元，及自起訴狀繕本送達翌日即97年 2月16日
    起至清償日止，按年息5%計算之利息，俱屬無理由，不應准
    許。原審為上訴人敗訴之判決，及駁回其假執行之聲請，並
    無不合。上訴意旨指摘原判決不當，求予廢棄改判，為無理
    由，其上訴應予駁回。
七、本件事證已臻明確，兩造其餘主張、陳述與舉證，經審酌與
    本院前開判斷不生影響，爰不再予逐一論述，附此敘明。
八、據上論結，本件上訴人之上訴為無理由，爰依民事訴訟法第
    449條第1項、第78條，判決如主文。
中    華    民    國    99    年    7     月    20    日
                民事第五庭    審判長法  官  童有德
                                    法  官  王重吉
                                    法  官  古金男
以上正本係照原本作成。
如對本判決上訴，須於收受判決送達後20日內向本院提出上訴書
狀，其未表明上訴理由者，應於提出上訴後20日內向本院提出上
訴理由書（須按他造人數附具繕本）。
上訴時應提出委任律師為訴訟代理人之委任狀。具有民事訴訟法
第466條之1第1項但書或第2項之情形為訴訟代理人者，另應附具
律師及格證書及釋明委任人與受任人有該條項所定關係之釋明文
書影本。如委任律師提起上訴者，應一併繳納上訴審裁判費。
                                    書記官  瑞芳
中    華    民    國    99    年    7     月    20    日
                                                      Ｖ

司法院資訊處製作；財團法人民間司法改革基金會備份。
